臺灣高等法院民事判決　　　　　　　　 96年度上易字第356號
上訴人即附　戊○○
帶被上訴人
訴訟代理人　侯傑中律師
複代理人　　林宇文律師
被上訴人即　丙○○
附帶上訴人　　　　　　　14號
　　　　　　己○○
　　　　　　甲○○
　　　　　　乙○○
　　　　　　　　　　　　樓
　　　　　　丁○○
前列五人共同
訴訟代理人　余鐘柳律師
上列當事人間拆屋還地事件，上訴人對於中華民國96年 1月24日
台灣基隆地方法院95年度重訴字第26號第一審判決提起上訴，經
本院於96年7月11日言詞辯論終結，判決如下：
    主    文
上訴及附帶上訴均駁回。
第二審訴訟費用關於上訴部分，由上訴人負擔，附帶上訴部分，
由被上訴人（即附帶上訴人）負擔。
    事實及理由
一、被上訴人（即附帶上訴人）起訴主張：
  (一)上訴人戊○○及原審被告陳德通、陳德知、周陳滿、許陳秀
    、陳金蓮、陳建豪、陳德旺（以下簡稱陳德通等 7人）之被
    繼承人陳彩舍（已死亡）無權占有被上訴人所共有坐落基隆
    市○○○段西勢面桶寮小段21地號（以下簡稱系爭土地）如
    附圖Ａ所示土地搭建門牌號碼基隆市七堵區○○○路103 號
    房屋 (下稱系爭103號房屋)，又無權占有系爭土地如附圖Ｂ
    所示土地作為鐵架棚使用，共計 202平方公尺，陳彩舍於民
    國75年 2月22日過世，陳彩舍之配偶陳招雖為繼承人之一，
    然已於82年間過世，其過世後由上訴人及原審被告陳德通等
    7 人接續無權占有，被上訴人為系爭土地所有權人，自得依
    據民法第767條之規定，訴請求上訴人及陳德通等 7人將所占
    用之如附圖A、B所示之房屋、鐵架棚拆除，並將上開所占用
    土地返還被上訴人。
  (二)上訴人於原審提出耕合約書，主張與三界公間有租賃關係
    存在，惟該書據為三界公與訴外人陳明宗之「耕合約書」
    ，為耕權之約定，而耕權中包含耕權（以耕作、畜牧
    及其他農業為目的之土地借貸租賃）與地基權（以建物之所
    有為目的之土地借貸租賃或使用權），該耕合約書內容應
    屬「耕權」之約定，並非「地基權」之約定，且耕期間
    ，雙方明定為：「限18年，自大正五年陰曆丙辰年春起至
    大正二十三年陰曆癸酉年冬止」，足見耕期早已屆滿。且
    上開耕書未見有房屋為三界公所有之隻字片語記敘，被上
    訴人主張系爭房屋為三界公所有，由渠父親陳彩舍所承租，
    進而主張買賣不破租賃，並無理由。上訴人提出二份耕合
    約書，一份是在明治33年（西元1900年）所訂定，期間自庚
    子年（西元1900年）至庚午年（西元1930年）共30年，另一
    份是在大正四年（西元1915年）所訂定，期間自大正五年（
    西元1916年）至大正二十三年（西元1933年）共18年，若有
    租約更新之適用，自不需於耕期未滿前再另簽新耕契約
    之必要，上訴人主張有不定期租賃關係存在，洵無足採。依
    最高法院69年4月1日69年度第七次民事庭會議決議認為：「
    法律關係定有存續期間者，於期間屆滿時消滅，期滿後，除
    法律有更新規定，得發生不定期外，並不當然發生更新之效
    果，因而地上權期限屆滿後，自不當然變更為不定期之效果
    」）。上訴人主張耕權於期限屆滿後，當然變更為不定期
    之效果，洵無可採。日據時代之耕與我國民法之租賃性質
    完全不同，且系爭本案為定期之耕，期滿上訴人並未舉證
    證明有續之約定，且耕期滿後，法並無更新之規定，上
    訴人於耕期滿繼續占有，自屬無權占有。
  (三)附帶上訴部分：
    系爭房屋之屋頂已完全毀壞，而部分土石造牆壁亦已傾倒流
    失，改用鐵皮木板或磚塊圍繞，經推算土造房屋屋齡已逾
    107 年，已不足以避風雨，而現有屋頂及部分牆壁為附帶被
    上訴人戊○○所施做，亦為戊○○於原審所自認，該 103號
    房屋自屬戊○○所有，戊○○有權修繕房屋，自有處分權，
    亦為戊○○兄弟姊妹所不爭執，但原審認為戊○○僅係修建
    ，並非重建，而為附帶上訴人敗訴判決，難令人信服。
  (四)聲明：
  一答辯聲明：
    1.上訴駁回。
    2.第二審訴訟費用由上訴人負擔。
  二附帶上訴聲明：
    1.原判決不利於附帶上訴人部分廢棄。
    2.上開廢棄部分，附帶被上訴人戊○○應將坐落於基隆市○
      ○○段西勢面桶寮小段21地號土地上，即門牌號碼基隆市
      七堵區○○○路103號如附圖A所示之房屋拆除，將土地返
      還附帶上訴人。
    3.附帶上訴訴訟費用，由附帶被上訴人負擔。
二、被上訴人則以：
  (一)系爭21號土地以及系爭 103號房屋之所有權人原為祭祀公業
    三界公（以下簡稱三界公），其於日據時代將該建物及土地
    出租予上訴人之祖父陳明宗並交付之。其又於民國77年將土
    地賣予周幸雄、周鏡輝、黃劉麗玉、黃旗棟、周冬蘭等 5人
    共有，民國78年間周幸雄等 5人再賣予詹裕欣、林寶風、林
    賴松、林添興、林永芳等 5人共有。嗣後林添興再將其應有
    部分賣予林明陽，林明陽又於84年賣予丙○○。林永芳則於
    民國92年贈與乙○○，林賴松於92年賣予丁○○，詹裕欣於
    94年賣予己○○，有土地登記謄本及異動索引可稽。上訴人
    先祖與三界公訂有租約，則三界公於77年間將土地出賣予周
    幸雄等5人時，依民法第425條之規定，有關土地部份之租約
    即繼續存在於周幸雄等5人和陳明宗之繼承人 (即上訴人)間
    。而三界公在系爭土地上蓋有茅屋壹座三間，雖將土地出賣
    予周幸雄等5人，依實務見解，周幸雄等5人應有默示同意三
    界公繼續使用土地，而上訴人又向三界公繼續承租該房舍，
    非屬無權占有。被上訴人在受讓系爭土地時，應默許上訴人
    繼續使用土地做為房屋之基地，而被上訴人也繼受租約而成
    為出租人，故上訴人在所租用之土地上搭蓋鐵架棚，屬有權
    占有，被上訴人訴請拆除，於法無據。
  (二)依上訴人所提出之二份耕合約書，係就本件爭執之土地、
    房屋為之，且均有租金之記載，該合約屬租賃契約。雖上開
    租約訂定於日據時代，但日本民法債權編係於明治29年（西
    元1896年）所制定，故上開租賃契約應適用當時日本民法之
    規定，而日本民法第 619條亦規定租約之默示更新，縱前開
    租約在西元1933年屆滿，但上訴人之先祖仍有繼續使用土地
    、房屋之事實，故租約仍繼續存在。台灣光復後，上訴人之
    父陳彩舍仍繼續使用土地及房屋，並代為繳納田賦稅金，上
    訴人之父與原地主三界公間有以稅金充做租金之合意甚明，
    否則台灣基隆地方法院（以下簡稱基隆地院）財務執行處不
    會記載「代管人：陳彩舍」等語，上訴人基於租賃契約，當
    屬有權占有。而租約到期後變為不定期租賃，並不以租金之
    交付為要件，縱使上訴人之父所代繳之稅金不足以作為租金
    之認定，但上訴人未繳納租金，至多僅構成出租人終止租約
    之事由，在出租人未依法催告繳納之前，租約仍然存在等語
    置辯。
  (三)聲明：
  一上訴聲明：
    1.原判決命上訴人應自坐落基隆市○○○段西勢面桶寮小段
      21地號土地上如附圖Ａ所示之基隆市七堵區○○○路 103
      號房屋遷出部分廢棄。（本院按：上訴人於上訴逾期後，
      就原判決主文第1項命拆除附圖Ｂ所示之鐵架棚聲明上訴
      ，因不合法，本院另以裁定駁回）。
    2.上開廢棄部份，被上訴人於第一審之訴駁回。
    3.第一、二審訴訟費用由被上訴人負擔。
  二答辯聲明：
    1.附帶上訴駁回。
    2.附帶上訴費用由附帶上訴人負擔。
三、兩造不爭之事實：
  (一)被上訴人主張系爭土地係被上訴人所共有，上訴人在系爭土
    地上出資搭建如附圖Ｂ所示之鐵架棚，而 103號房屋係坐落
    在系爭土地上之事實，業經被上訴人提出土地登記簿謄本為
    證，並經原法院會同基隆市安樂地政事務所履勘現場繪複丈
    成果圖附卷可稽，堪信為真。
  (二)上訴人提出二份耕合約書，主張係其祖父陳明宗與訴外人
    三界公訂定，一份在明治33年（西元1900年）所簽訂，期間
    自庚子年（西元1900年）至庚午年（西元1930年）共30年，
    另一份是在大正四年（西元1915年）所簽訂，期間自大正五
    年（西元1916年）至大正二十三年（西元1933年）共18年之
    事實，亦為被上訴人所不爭執。
四、兩造爭點之論述：
  上訴人主張其先祖與被上訴人之前手三界公簽訂系爭土地與
  103 號房屋之租約，租期屆滿後因繼續使用，已成立不定期租
  賃關係，且有買賣不破租賃之適用；附帶上訴人則主張 103號
  房屋屬戊○○所有，戊○○有處分權，原判決未命其拆屋還地
  ，僅命其遷出，尚有未洽等語。則本件之爭執點為：(一)兩造間
  有無成立系爭土地與房屋之不定期租賃契約？(二)戊○○對系爭
  103號房屋有無拆除之權能？
  (一)兩造間並未就系爭土地或103號房屋成立不定期租賃契約：
    1.上訴人提出二份耕合約書，一份在明治33年（西元1900
      年）所簽立，期間自庚子年（西元1900年）至庚午年（西
      元1930年）共30年，另一份在大正四年（西元1915年）所
      訂定，期間自大正五年（西元1916年）至大正二十三年（
      西元1933年）共18年，被上訴人不爭執其真實性，但抗辯
      若有租約更新之適用，何需於耕期未滿前又另簽訂新
      耕契約？被上訴人此部分抗辯，應屬有據。上訴人自認
      耕合約書約定之租期在西元1933年已屆滿（本院卷第57頁
      ），而簽訂耕合約書之當事人乃陳彩舍之父親陳明宗，
      縱然有不定期租賃之適用，承租人亦為陳明宗並非陳彩舍
      ，何況依戶籍謄本記載，陳彩舍為次男（原審卷第79頁）
      ，益證陳明宗之繼承人非僅陳彩舍 1人，承租人為何由陳
      明宗變成繼承人之一的陳彩舍，此部分未據上訴人舉證以
      實其說，亦非可採。則被上訴人抗辯定期之耕於期滿後
      之占有，即屬無權占有，要堪採信。
    2.上訴人之祖父陳明宗在耕期滿後之占有既屬無權占有，
      上訴人未舉證證明其占有有何法律上之依據，當然亦屬無
      權占有。上訴人雖主張台灣光復後，其父陳彩舍仍繼續使
      用土地及房屋，並代為繳納田賦稅金，上訴人之父與原地
      主三界公間有以稅金充做租金之合意云云。按「當事人主
      張有利於己之事實者，就其事實有舉證之責任。」民事訴
      訟法第 277條定有明文。單純代為繳納稅金不能證明必定
      成立租賃關係，而基隆地院財務執行處之通知單或因陳彩
      舍曾代繳稅金遂將之記載為「代管人：陳彩舍」，如陳彩
      舍與三界公間確實存有租賃關係，法院執行通知單當會記
      載陳彩舍為承租人而非代管人，故上訴人執此主張陳彩舍
      與三界公間存有租賃關係，洵無可採。
    3.陳彩舍與被上訴人之前手三界公間並無租賃關係，遑論陳
      彩舍（民國75年 2月22日死亡）之繼承人甚多，上訴人僅
      為繼承人之一，其係基於何種法律關係占有系爭土地與
      103號房屋，亦未見舉證以實其說，從而，被上訴人主張
      上訴人無權占有系爭土地與103號房屋，洵屬有據。原判
      決主文第2項命上訴人自103號房屋遷出，於法並無違誤，
      上訴人之上訴，為無理由。
  (二)戊○○對系爭 103號房屋無拆除之權能，附帶上訴為無理由
    ：
    1.附帶上訴人雖主張系爭 103號房屋距今已有百年，戊○○
      於審理時自承系爭 103號房屋屋頂之茅草已全部毀壞，且
      數面土造牆壁亦已傾倒，其乃改用鐵皮為屋頂、以磚頭為
      牆，故系爭 103號房屋顯已因毀損而不存在，屬附帶被上
      訴人戊○○重新整建，而屬戊○○所有云云。戊○○固自
      認系爭103號房屋之屋頂本鋪茅草，因茅草會漏水才改鋪
      牛毛棕，後牛毛棕壞掉又改鋪柏油紙，後柏油紙又壞掉才
      改以堅固的鐵皮為屋頂，至於牆壁部分僅有小小的三面牆
      (2 面為6尺、1面為7尺)倒塌才改以磚砌，而且該部分的
      牆壁僅是供浴室、廁所之用，其餘均仍維持原先之土造結
      構等語。按建築法第9條規定，建築法上之建造包括新建
      、增建、改建以及修建，「新建」為新建造之建築物或將
      原建築物全部拆除而重行建築者而言；「增建」為於原建
      築物增加其面積或高度者，但以過廊與原建築物連接者，
      應視為新建；「改建」乃將建築物之一部分拆除，於原建
      築基地範圍內改造，而不增高或擴大面積者而言；而建築
      物之基礎、樑柱、承重牆壁、樓地板、屋架或屋頂，其中
      任何一種有過半之修理或變更者，即屬「修建」。系爭
      103號房屋之屋頂原鋪以茅草，而茅草本不耐久，是屋頂
      之更換乃茅草土造屋常見之修繕，是尚難據此認原系爭
      103號房屋已不堪使用。再者，系爭103號房屋係距今百年
      前興建，其後歷經戊○○陸續整修屋頂、部分牆身，始漸
      次成為現今狀態，復參諸原法院勘驗時所拍攝之103號房
      屋照片（原審卷第58-60頁），103號房屋周圍之原土造牆
      壁結構大多仍保持完整，並未經人為因素拆除或自然因素
      毀滅而滅失，戊○○整修並非將原建築物全部拆除為重行
      建築之新建，衡情僅屬改建或修建，客觀上應認僅係修繕
      原有土造房屋，而尚未達重新建造之程度，足證並無附帶
      上訴人所稱系爭103號房屋全部滅失之情形，且戊○○改
      建或修建亦難認已使原103號房屋達無法遮風避雨而失去
      經濟上效用之程度，尚難認修建及改建已使原103號房屋
      之所有權滅失，附帶上訴人主張 103號房屋經戊○○重新
      改建，戊○○原始取得現103號房屋所有權云云，尚嫌無
      據。
    2.系爭 103號房屋為係陳明宗向三界公承租時已存在之建物
      ，附帶上訴人既未能證明戊○○對系爭 103號房屋有所有
      權或事實上處分權，戊○○即無拆除 103號房屋之權能。
      原判決僅命戊○○遷出 103號房屋，於法並無違誤。附帶
      上訴人仍執前詞，指摘原判決此部分不當，求為廢棄，為
      無理由，不應准許，應予駁回。
五、綜上所述，上訴人戊○○就原判決主文第2項命遷出103號房
    屋上訴，附帶上訴人則請求戊○○拆除該房屋，上訴及附帶
    上訴均為無理由。原審判決命戊○○遷出系爭 103號房屋，
    並無不合。上訴及附帶上訴意旨各自指摘原判決此部分不當
    ，求予廢棄改判，為無理由，均應駁回。至於上訴人對於原
    判決主文第1項之上訴，因上訴不合法，本院另以裁定駁回
    ，附此敘明。
六、本件事證已臻明確，兩造其餘攻擊防禦方法，經審酌後，或
    與本件無涉，或與判決結果不生影響，毋庸一一論列。
七、據上論結，本件上訴及附帶上訴均為無理由，依民事訴訟法
    第449條第1項、第78條，判決如主文。
中　　華　　民　　國　　96　　年　　7　　月　　 25　　日
                    民事第二庭
                        審判長法　官  吳謙仁
                              法　官  李瓊蔭
                              法　官  蘇瑞華
正本係照原本作成。
不得上訴。
中　　華　　民　　國　　96　　年　　7 　　月　　26　　日
                              書記官  鄭麗兒
